臺灣臺南地方法院民事判決
110年度訴字第122號
原      告  江德興
訴訟代理人  江麗美
            王捷歆律師
被      告  江柏仁

訴訟代理人  丁士哲律師
被      告  江祐昇
上列當事人間請求撤銷房屋贈與事件，本院於民國111年3月3日
言詞辯論終結，判決如下：
    主      文
被告江柏仁應將臺南市○○區○○段000○號建物（應有部分為2分之1
）所有權移轉登記給原告；被告江祐昇亦應將臺南市○○區○○段00
0○號建物（應有部分為2分之1）所有權移轉登記給原告。
訴訟費用由被告負擔。
    事實及理由
壹、程序方面
　  被告江祐昇未於言詞辯論期日到場，核無民事訴訟法第386
    條各款所列情形，爰依原告聲請由其一造辯論而為判決。
貳、實體方面
一、原告主張：訴外人即其兒媳陳玉娟多次致電哭訴丈夫即其子
    江志郎沉迷賭博，將臺南市○○區○○段000○號建物（門牌號碼
    為臺南市○○區○○路000號，下稱系爭建物）留給兒子，不如
    將系爭建物贈與伊，由伊盡孝及祭拜祖先；原告因此接受陳
    玉娟提議，於民國99年5月10日將系爭建物贈與陳玉娟；嗣
    原告認陳玉娟為外姓人，如此託付不甚穩妥，遂向陳玉娟討
    回系爭建物；陳玉娟乃提議將系爭建物改贈長孫與次孫（即
    被告江柏仁與江祐昇），便可消除家產流落外姓人之顧慮；
    原告則表示如被告日後孝順原告及其配偶，讓原告及其配偶
    於系爭建物安享晚年，即願將系爭建物贈與被告；從而，原
    告係於其與陳玉娟合意解除雙方間就系爭建物所成立贈與契
    約後，始又與被告就系爭建物另行成立贈與契約（下稱系爭
    贈與契約）；然為避免登記手續繁複及衍生不必要費用，三
    方（即兩造與陳玉娟）合意由陳玉娟直接將系爭建物移轉登
    記給被告共有（應有部分各2分之1）；詎料被告江柏仁竟將
    原告所剩不多存款索討殆盡，動輒因無端小事辱罵威嚇原告
    及其配偶，甚至將原告及其配偶趕出家門，又對原告及其配
    偶提出侵入住宅等刑事告訴；被告江祐昇對原告及其配偶亦
    有10餘年未曾聞問，令原告感到心寒；原告及其配偶現僅能
    向親戚借居3坪不到簡陋小屋，實屬不堪；原告為此依民法
    第412條第1項或第416條第1項第2款，撤銷系爭贈與契約，
    再依民法第419條第2項及不當得利請求被告返還系爭建物等
    語。並聲明：如主文第1項所示。
二、被告江柏仁以：原告係將系爭房屋贈與陳玉娟而非被告，兩
    造間無系爭贈與契約存在，更無附有負擔，被告對原告亦無
    刑法所定故意侵害行為，故原告不得依民法第412條第1項或
    第416條第1項撤銷系爭贈與契約；縱被告有扶養義務而不履
    行，撤銷權也已因經過1年除斥期間而消滅等語，資為抗辯
    。並聲明：原告之訴駁回。
三、被告江祐昇則未於言詞辯論期日到場或提出書狀作何陳述。
四、兩造間爭點
　㈠原告得否依民法第412條第1項或416條第1項第2款撤銷系爭贈
    與契約？
　㈡如原告得撤銷系爭贈與契約，得否依民法第419條第2項及不
    當得利，請求被告移轉系爭建物所有權？
五、本院的判斷
　　從證人的證詞來看，原告把系爭建物送給被告，應該是有條
    件的，而被告也答應了。也就是說，原告把系爭建物送給被
    告以後，被告承諾要孝順原告。雖然孝順的定義沒有那麼明
    確，可能因為主觀認知的不同，在某些情況產生難以判斷的
    情形，但被告的行為很顯然不符合孝順的定義，故可以確定
    被告沒有依照承諾孝順原告。因此，原告可以撤銷贈與，把
    系爭建物要回來。
  ㈠稱贈與者，謂當事人約定，一方以自己之財產無償給與他方
    ，他方允受之契約；贈與附有負擔者，如贈與人已為給付而
    受贈人不履行其負擔時，贈與人得請求受贈人履行其負擔，
    或撤銷贈與；贈與之撤銷，應向受贈人以意思表示為之；贈
    與撤銷後，贈與人得依關於不當得利之規定，請求返還贈與
    物；民法第406條、第412條第1項、第419條定有明文。
  ㈡被告雖否認兩造間有系爭贈與契約關係存在，惟原告於99年5
    月10日將系爭建物贈與登記給陳玉娟，嗣因故向陳玉娟索還
    系爭建物，經協商後同意將系爭建物改贈被告，原告與陳玉
    娟遂解除雙方所成立贈與契約，由原告另與被告成立系爭贈
    與契約，惟為簡化登記流程（縮短給付），由陳玉娟直接於
    99年9月27日將系爭建物贈與登記給被告（應有部分各2分之
    1）；另系爭贈與契約附有負擔，即被告應孝順原告及祭祀
    祖先，讓原告居住系爭建物至老死為止，然被告卻未孝順原
    告而未履行負擔等事實，有建物登記第一類謄本暨異動索引
    1份、臺南市白河地政事務所109年12月17日所登字第109011
    8932號函暨附件1份在卷可稽（見調解卷第67頁至第71頁、
    第107頁至第119頁），復經證人陳玉娟證稱：「爺爺即原告
    說要把系爭房屋改送給孫子（即被告二人），我有同意……（
    被告有沒有孝順原告？）我知道被告保護令的案子，被告很
    不乖，被告可能沒有孝順原告」（見本院卷第145頁至第146
    頁）等語、證人江吳謹證稱：「原告是我的配偶。被告是我
    的孫子……（原告是否有將系爭房屋贈與被告？）有……被告江
    柏仁都會回家吵鬧要錢，我們三個（原告江德興及被告江柏
    仁和我）在系爭房屋客廳，被告江柏仁說會孝順我們、讓我
    們居住系爭房屋到百年老死、會祭拜祖先……被告江祐昇也是
    我們的孫子，也要祭拜祖先，所以將系爭房屋應有部分二分
    之一登記給被告江祐昇……他們都不孝順，我會害怕，被告江
    柏仁回來會用三字經罵我們，還會翻我們的錢。被告江祐昇
    沒有回來居住。被告江柏仁把我們趕出去，不讓我們住在系
    爭房屋……都沒有拜祖先」（見本院卷第181頁至第182頁）等
    語明確，參以被告多次對原告提起刑事告訴經不起訴處分（
    參見本院卷第79頁至第81頁、第91頁至第97頁），被告江祐
    昇於相當時期經合法通知，亦未於言詞辯論期日到場或提出
    書狀爭執，故堪認定。
  ㈢被告雖辯稱：「證人要把房子還給原告是受到前夫死亡威脅
    之故，因此證人顯然已經喪失意思表示自由」（見本院卷第
    190頁）、「原告主張贈與所附負擔為孝順、祭拜祖先……具
    體內容究竟為何？……履行方法？……均付之闕如……非屬於使被
    告附負擔應為一定給付之債務，自難認符合附有負擔贈與之
    要件」（見本院卷第219頁至第220頁）等語。然依兩造陳述
    及證人陳玉娟所述，可知兩造為家庭成員且家庭關係複雜緊
    張，如證人陳玉娟已經喪失意思表示自由，應僅能按照前夫
    指示將系爭建物返還原告，無能力再與原告協商以其他方式
    處理，但證人陳玉娟卻非將系爭建物返還原告，而是將系爭
    建物直接移轉登記給被告，另參以證人陳玉娟作證時係以正
    常語氣表示伊同意將系爭建物改贈被告，未曾提及係因遭脅
    迫而不得不將系爭建物改贈被告，自難率謂證人陳玉娟同意
    將系爭建物改贈被告時已喪失意思表示自由；況若證人陳玉
    娟認為該意思表示係遭脅迫所為，當得依民法第92條撤銷該
    意思表示，而非遲於脅迫終止後已逾1年，始由被告於本件
    訴訟據以抗辯。其次，兩造對於法律均不具備相當專業知識
    ，未能就負擔義務為詳細具體約定，應與常情相符，縱兩造
    因未約定明確而就負擔義務產生爭執，應仍得探究當事人真
    意予以釐清，不能因此率謂不符合附有負擔之要件。所謂負
    擔則係指使受贈人負約定給付之義務，該義務非以給付金錢
    或特定物品為限，扶養義務亦可為負擔之給付義務。孝順意
    涵固非明確清晰至可得強制執行程度，然至少應可解釋為善
    盡扶養義務之意，苟連善盡扶養義務程度都未達到，自難謂
    孝順。依卷內事證可知，被告未善盡扶養原告之義務；被告
    迄至本件言詞辯論終結為止，亦未就已善盡扶養義務提出任
    何證據為佐，當堪認定被告確未履行系爭贈與契約所附負擔
    無訛。
  ㈣原告已為給付（由證人陳玉娟將系爭建物所有權直接移轉登
    記給被告）而被告卻不履行其負擔，原告自得依民法第412
    條第1項規定撤銷贈與。撤銷贈與後，原告並得依關於不當
    得利之規定，請求返還贈與物。本件為給付型不當得利，如
    受益人無法律上原因取得不動產所有權而受利益，受損人依
    不當得利之規定，應請求受益人移轉不動產所有權登記，以
    返還其無法律上原因所受之利益（參照最高法院72年度台上
    字第802號及106年度台上字第2671號民事判決）。從而，原
    告撤銷系爭贈與契約並請求返還系爭不動產（即移轉系爭不
    動產所有權登記），核與民法第412條第1項及第419條第2項
    規定相符，洵屬有據。
六、從而，原告依民法第419條及不當得利之規定，請求被告江
    柏仁應將系爭建物（應有部分為2分之1）所有權移轉登記給
    原告、被告江祐昇亦應將系爭建物（應有部分為2分之1）所
    有權移轉登記給原告，為有理由，應予准許。
七、本件事證已臻明確，兩造其餘攻擊防禦方法及所提證據，經
    本院斟酌後，核與判決結果不生影響，爰不逐項論述，併此
    敘明。
八、訴訟費用負擔之依據：民事訴訟法第78條、第85條第1項。
中　　華　　民　　國　　111 　年　　4 　　月　　14　　日
                  民事第一庭    法  官　陳谷鴻
以上正本證明與原本無異。   
如不服本判決，應於判決送達後20日內，向本院提出上訴狀並表
明上訴理由，如於本判決宣示後送達前提起上訴者，應於判決送
達後20日內補提上訴理由書（須附繕本）。
如委任律師提起上訴者，應一併繳納上訴審裁判費（參照民事訴
訟法施行法第9條：上訴人有律師為訴訟代理人，或依書狀上之
記載可認其明知上訴要件有欠缺者，法院得不行民事訴訟法第44
2條第2項及第444條第1項但書之程序）。
中　　華　　民　　國　　111 　年　　4 　　月　　22　　日
                                 書記官  呂伊謦